【裁判字號】    90,易緝,183
【裁判日期】    920226
【裁判案由】    詐欺
【裁判全文】
臺灣高雄地方法院刑事判決              九十年度易緝字第一八三號
    公  訴  人  臺灣高雄地方法院檢察署檢察官
    被      告  甲○○
    選任辯護人  陳里己律師
                蔡淑媛律師
                吳敏蕙律師
右列被告因詐欺案件，經檢察官提起公訴（八十八年度偵字第一九八００號），本院
判決如左：
    主  文
甲○○無罪。
    理  由
一、公訴意旨略以：被告甲○○意圖為自己不法之所有，於民國（下同）八十七年八
    月初，經由林龔淑滿之介紹，在告訴人乙○○之住處，向告訴人乙○○佯稱：伊
    願以伊之土地乙筆（恒春鎮○○○段下大平頂小段一六七之四號土地），設定第
    二順位抵押，並以賓士車乙輛（車牌號碼為ＹＯ－五三七三號、車型Ｓ三二０型
    ）及簽發本票二張〔每張金額各為新臺幣（下同）一百五十萬元〕作為擔保，借
    款期間為三個月，要借款三百萬元云云，致使告訴人乙○○信以為真，而陷於錯
    誤，邀約另一告訴人丙○○各出資一百五十萬元，而先於告訴人乙○○之住處交
    付一百萬元予被告甲○○，再於高雄市中興銀行儲蓄部交付二百萬元予被告甲○○，孰料被告甲○○藉機將該右開賓士車駕離逃逸並避不見面，告訴人乙○○及
    丙○○始知受騙等情，因認被告甲○○涉犯刑法第三百三十九條第一項之詐欺取
    財罪嫌等語。
二、公訴人認被告甲○○涉犯右開公訴意旨所載之詐欺犯行，係以右開事實業據告訴
    人乙○○及丙○○二人於偵訊中指訴歷歷，核與證人林龔淑滿於偵訊中具結證述
    之情節相符，並有汽車行照及車輛證明書影本乙份、他項權利證明書、抵押權設
    定契約書及借據影本各一份、被告所簽發之本票影本二紙、切結書影本二份及建
    築改良物登記簿影一份等附卷可稽，再參以被告甲○○所提供之右開土地已於八
    十七年十月二十二日為法院查封在案，及被告甲○○事後避不見面等情綜合以觀
    ，被告甲○○具有不法所有之意圖，洵堪認定等情，以為論據；訊據被告甲○○
    固不否認曾以上開土地及其上建物作為擔保品，向告訴人乙○○及丙○○借款之
    事實，惟堅詞否認有何詐欺之犯行，其辯稱：當時僅以土地向告訴人二人借款，
    並未再以賓士車作為借款擔保，而是告訴人乙○○等人向其商借賓士車使用，而
    伊在將車輛借予告訴人乙○○時，方一併交付行車執照及車籍資料予告訴人乙○○，雖告訴人乙○○曾向其表示欲購買上開賓士車，但因價錢未談妥，故未成交
    ；又向告訴人二人借款三百萬元時，告訴人二人即先預扣三個月之利息四十五萬
    元，故實拿款項只有二百四十五萬元；事後係因積欠銀行及地下錢莊高額之利息
    ，無法週轉，方無法依約還款等語。
三、按犯罪事實應依證據認定之，無證據不得推定其犯罪事實；又不能證明被告犯罪
    ，應諭知無罪之判決，刑事訴訟法第一百五十四條及第三百零一條第一項分別定
    有明文。次按事實之認定應憑證據，如未能發現相當證據，或證據不足以證明，
    自不能以推測或擬制之方法，為裁判基礎（最高法院四十年台上字第八六號判例
    參照）。而告訴人之指訴，本以使被告受刑事訴追或處罰為目的，故其陳述是否
    與事實相符，自應調查其他證據，以資審認，苟其所為攻擊之詞，尚有瑕疵，則
    在此瑕疵未予究明以前，即不能遽採為斷罪之基礎（最高法院六十九年台上字第
    一五三一號判例參照）。又認定犯罪事實，所憑之證據，雖不以直接證據為限，
    間接證據亦包括在內，然無論直接或間接證據，其為訴訟上之證明，須於通常一
    般之人均不致於有所懷疑，而得確信其為真實之程度者，始得據之為有罪之認定
    ，倘其證明尚未達到此一程度，而有合理性懷疑之存在時，即無從為有罪之認定
    ，此亦經最高法院著有七十六年台上字第四九八六號判例可資參照；再按，刑法
    第三百三十九條第一項之詐欺罪，須行為人主觀上有不法所有之意圖，客觀上有
    詐術行為之實施，始能成立，申言之，要以加害者有不法取得財物之意思，而施
    予詐術之行為，被害者因該行為，致表意有所錯誤，結果為財產上之處分，致受
    損害，始足當之。至所謂以詐術使人交付，必須被詐欺人因其詐術而陷於錯誤，
    若其所用方法，不能認為詐術，亦不致使人陷於錯誤，即不構成該罪（同前法院
    四十六年台上第二六０號、十九年上字第一六九九號判例參照）。至於民事債權
    債務當事人間，若有未依債務本旨而為完全履行之情形，衡之一般社會生活經驗
    以觀，原因當非僅止一端，其因不可歸責之事由無從給付，或因他項因素而為債
    務之不完全給付，甚或拒絕給付，或於債之關係成立後，始行惡意遲延給付，皆
    屬可能，非止出之於自始無意給付之詐欺犯罪一途。又刑事被告依法並不負自證
    本身無罪之義務，是在無任何積極證據證明之情形下，自難違反刑事訴訟法第一
    百五十四條所揭櫫之證據裁判主義理論，遽以被告就單純性之未履行債之關係狀
    態，而推定被告自始即有不法所有之意圖而謂其有為詐術之實施，反之，當非法
    律保障人民權益之本旨。
四、經查：
（一）被告曾以右開屏東縣恒春鎮○○○段下大平頂小段一六七之四號之土地及其上
      之建物，向告訴人乙○○及丙○○借款，並設定第二順位抵押權予案外人王南
      海之事實，除據被告自承不諱外，復經告訴人乙○○及丙○○分別於偵訊及本
      院庭訊時指訴明確，此外，復有土地建築改良物抵押權設定契約書、他項權利
      證明書、借據、土地登記謄本、建物登記謄本各一份及本票二紙在卷可稽，此
      部分之事實足堪認定為真實。
（二）而依右開土地及建物登記謄本所載，右揭被告用以向告訴人乙○○及丙○○借
      款所用之土地及建物，在向告訴人二人借款前，已經設定以臺灣土地銀行作為
      登記權利人之第一順位抵押權，擔保債權範圍為七百二十萬元，參以告訴人乙○○亦於本院庭訊時，亦自承在借款予被告初時，即已知悉該土地已經設定有
      第一順位抵押權等情（見本院九十年十月二日及同年十月十二日審判筆錄）以
      觀，告訴人等二人在貸借款項予被告之際，理應明確知悉被告上揭所提供作為
      本件系爭借款擔保之抵押物，已存有負擔，而存有不能完全受償之風險存在。
（三）雖告訴人乙○○等人指稱：因為上開土地及建物已設有第一順位抵押權，故被
      告要借三百萬元，本不欲同意，然因被告表示尚可提供一未有任何負擔之賓士
      車作為借款之擔保，方同意貸款云云，而證人即當時介紹被告予告訴人乙○○
      認識之林龔淑滿亦來院證述在借款之時，雙方曾約定賓士車要作為借款之擔保
      云云；惟查，此部分之事實，業據被告加以堅詞否認，參以被告在未依約返還
      款項後，在八十七年八月二十二日，被告與告訴人乙○○及丙○○二人，雙方
      曾簽立一切結書，約定被告應於八十七年十月十五日前清償貸款金額，嗣被告
      未能依約還款，雙方乃於八十七年十月十日，再度簽立另一紙切結書，復約定
      被告最遲應於八十七年十一月十日前，清償所商借之款項，有切結書二份在卷
      可憑；然觀上開二紙切結書，均僅載明被告若屆期未返還向告訴人所商借之右
      述款項，則被告所有座落屏東縣恒春鎮四溝里二七六號、地號為大坪頂段第一
      六七之三及第一六七之四號土地，包括土地及地上物所有權全部，應無條件轉
      讓過戶予告訴人，亦即僅約定當時提供予告訴人設定第二順位抵押權之房地，
      應無條件的轉讓予告訴人，並未提及任何賓士車如何處置之問題；果如告訴人
      所言，渠等係因被告除右開房地外，尚願意提供前開賓士車作為借款之擔保，
      方貸借款項予被告，則顯見告訴人等對上述賓士車此一擔保品，必定極為重視
      ，在被告未能依約清償借款之情形下，自當明確約定所屬或如何處置，詎告訴
      人等竟在被告未清償借款之情形下，復未另行取得殷實之擔保，即任由被告將
      上開車輛取回，並於被告未依約按期清償款項，而與被告洽談還款展期之際，
      對賓士車應如何處置等情，隻字未提，顯與常情有違，是以渠等之指訴及證人
      龔林淑滿之前開證述，自尚難以遽信。亦徵被告所辯：借款當時並未另行提供
      上揭賓士車予告訴人作為擔保等語，應非虛罔而可採信。
（四）告訴人二人在被告向渠等借款之際，既均明知被告所提供之右開土地及建物等
      擔保品，已先由金融機構設定第一順位之高額抵押權，理應可推知被告之清償
      能力已呈左支右絀之勢，然猶願出借款項予被告，應係事先已考量被告之清償
      能力，以及所提供擔保品之價值，足見被告於向告訴人二人借款之際，並未施
      以任何詐術，而告訴人二人亦無任何陷於錯誤之可言，依前所述，核被告之所
      為，自與詐欺罪之構成要件有間，而難以刑罰相繩之。故尚難僅以被告嗣後未
      依約履行清償借款之責，即遽推認被告確有詐欺之不法所有意圖。
五、綜上所述，參佐前揭最高法院判例之見解，在無其他積極證據可供認定被告有何
    不法所有之詐欺意圖及詐欺犯行之情形下，尚難以告訴人二人上開之指訴，以及
    被告事後無法依約按期還款等情，即推測擬制被告確有犯詐欺罪而為不利其之認
    定。公訴人所舉之證據尚無法證明被告犯罪。此外，復查無其他積極證據足認被
    告有公訴人所指之犯行存在，不能證明被告確有犯罪，依法自應均為無罪之諭知
    。
六、至臺灣高雄地方法院檢察署於九十年十二月七日，以該署雄檢楠翔九０偵二一一
    ０一字第八一二四八號函函送請求併辦該署九十年度偵字第一九七六五號、九十
    年度偵字第二一一０一號被告甲○○涉犯詐欺罪部分：因本件經檢察官起訴之部
    分，既不能證明被告甲○○確有犯詐欺罪，而應為無罪之諭知，已如前述，則此
    併案部分與經檢察官起訴之部分，即無連續犯之裁判上一罪之關係，復未經起訴
    ，本院自不得加以審判，宜檢還併案部分之相關卷證資料予檢察官，另為適法之
    處置，併此敘明。
據上論斷，應依刑事訴訟法第三百零一條第一項，判決如主文。
本案經檢察官李允煉到庭執行職務。
中      華      民      國      九十二      年      二    月    二十六  日
                                  臺灣高雄地方法院刑事第六庭
                                      法  官  李怡諄
右正本證明與原本無異。
如不服本判決，應於判決送達後十日內，向本院提出上訴狀。
                                      書記官  陳孟瑩
中    華    民    國    九十二    年      二       月      二十六      日


司法院資訊處製作；財團法人民間司法改革基金會備份。
